最高法院刑事判決　　　　　　　　　　　　　　　　八十八年度台上字第七一一號
　　上　訴　人　甲○○
右上訴人因貪污案件，不服台灣高等法院台南分院中華民國八十七年九月二十四日第
二審更審判決（八十七年度上更(一)字第一四一號，起訴案號：台灣台南地方法院檢察
署八十四年度偵字第二六九二號），提起上訴，本院判決如左：
    主  文
原判決關於甲○○部分撤銷，發回台灣高等法院台南分院。
    理  由
本件原判決認定：上訴人甲○○係高雄港務警察所安平港分駐所（下稱安平港分駐所
）所長，為依據法令從事公務之人員，於民國八十三年七月三十日晚間，接獲東隆運
輸股份有限公司（下稱東隆運輸公司）總經理楊振添密報，而於翌（三十一）日上午
十時二十分許，率該所警員翁育楠、王明良在安平港登記檢驗站，查獲東隆運輸公司
所屬友泰二號貨輪船員陳文閭、黃俊隆、吳壯直、黃世聰、陳正益、王濟雲、陳翕、
陳先行八人（均經另案判決），共同合資以該貨輪自福建省金門縣運送走私未稅洋菸
「ＭＩＬＤ  ＳＥＶＥＮ」二萬四千九百七十包，至臺南市安平港，由司機林進盛（
另案判決）以ＹＬ－三○六九號大貨車載運，欲運送出碼頭販售牟利。經查獲清點後
，甲○○明知該批走私洋菸「ＭＩＬＤ  ＳＥＶＥＮ」完稅價格高達新台幣（下同）
二十一萬一千二百九十三元，已逾公告管制物品完稅價格十萬元標準，且陳文閭等人
係合資購得該批走私洋菸共同運送，而非分別運送，陳文閭等人均應依懲治走私條例
第三條第一項規定（即以刑罰案件）移送臺灣臺南地方法院檢察署偵辦，惟甲○○慮
及適用「懲治走私條例」起訴判刑後，甲○○及該分駐所查緝人員，僅能領得如原判
決附表二所示（按前開洋菸完稅價格打六折後金基數百分之二十四分配）三萬零六
百二十二元查緝獎金；如將陳文閭等人以持有未貼專賣憑證菸類移送，依台灣省內菸
酒專賣暫行條例第三十九條科處罰鍰（即以行政罰案件移送），甲○○及該分駐所查
緝人員可另外領得原判決附表三所示罰鍰獎金二十七萬零三百三十四元。甲○○乃對
其主管之事務，基於為自己及相關查緝人員直接圖得上開附表三所示罰鍰獎金之不法
利益，以及使走私犯陳文閭、黃俊隆、吳壯直、黃世聰、陳正益、王濟雲、陳翕、陳
先行、林進盛九人免受刑事訴追，而指示不知情之該分駐所警員鄭添財、翁育楠，於
填寫經濟案件報告單時，將陳文閭八人共同運送走私物品案件分成八案，成為違反台
灣省內菸酒專賣暫行條例案件，而將該不實之事項，登載於其職務上所掌經濟案件報
告單後，於同年八月四日陳報高雄港務警察所（下稱高雄港警所），且為掩飾犯行，
未將司機林進盛移送高雄港警所偵辦，即予縱放，致港警所不知情之經濟組雇員孫文
珍（業經判決無罪確定）於收案後，於翌（五）日將該八案悉依違反台灣省內菸酒專
賣暫行條例第三十九條規定，移送臺灣省菸酒公賣局臺南分局擬轉送臺灣臺南地方法
院財務法庭科處罰鍰。迨臺灣省公賣局臺南分局接獲移送案件後，以陳文閭、吳壯直
、黃世聰、陳正益、陳翕於警訊中均供認欲將前揭洋菸販賣，而非單純持有，不得依
台灣省內菸酒專賣暫行條例第三十九條科處罰鍰，而應依同條例第三十七條科處一年
以下有期徒刑、拘役或科或併科五千元以下罰金，乃將該五人移送台灣台南地方法院
檢察署偵辦，另將陳先行、王濟雲及黃俊隆移送臺灣臺南地方法院財務法庭，分別依
序各裁處罰鍰十萬元、十萬元及十五萬零四百元。嗣承辦檢察官發現案情有異，乃自
動檢舉將陳文閭等八人及林進益均以共同運送走私物品起訴，甲○○僅分得上開附表
三所示陳先行所繳罰鍰分配獎金四六九一元等情。因而撤銷第一審關於上訴人部分之
科刑判決，改判論處上訴人甲○○以依據法令從事公務之人員，對於主管之事務，直
接圖利罪刑，雖非無見。惟查：(一)本件原判決既認定上訴人甲○○係基於為自己及安
平港分駐所相關查緝人員直接圖得原判決附表三所示罰鍰獎金之不法利益，而為本件
犯行，甲○○並已分得陳先行所繳罰鍰分配獎金四六九一元等情。但於安平港分駐所
其他相關查緝人員是否亦已因此分配同項獎金而已得利﹖其金額若干﹖原審並未查明
，於事實欄明白記載，並說明此部分圖利所得財物應否一併諭知沒收之理由，自有調
查之職權未盡及判決理由不備之違背法令。(二)本件上訴人甲○○於八十三年七月三十
一日，率同所屬員警查獲友泰二號貨輪涉嫌走私船員陳文閭、黃俊隆、吳壯直、黃世
聰、陳正益、王濟雲、陳翕、陳先行及在場參與運送走私物品之司機林進盛等九人，
經帶回安平港分駐所訊問後，一律責令覓得具保人楊振添填具保證書後，即予釋放，
有保證書影本九紙在卷可稽（本院八十七年度台上字第○一五一三號卷第七十二－七
十六頁）。查上開九人皆為當場查獲之走私現行犯，上訴人於製作筆錄後，均未隨案
解送高雄港警所刑事組偵辦，其處理方式並無不同。原判決認上訴人縱放林進盛一人
，而不及於其他八人，復未說明其為不同認定之理由，已嫌矛盾。對於上訴人於原審
所辯：其予林進盛簽立之保證書乃高雄港警所印製予各分駐所統一使用之公文書，各
警察機關除重要人犯隨案移送外，餘均斟酌案情命簽具保證書交保，等候司法機關傳
訊，此行之有年，從未聞有警察機關辦理刑事案件因予嫌疑人交保而判刑者，伊於權
衡利害關係下，讓司機林進盛簽保證書，並將林進盛筆錄一併移送高雄港警所經濟組
，無縱放之犯罪故意等語（原審上更(一)卷第六十九－七十頁）。究竟如何不足採取，
亦未在理由內予以說明，遽行論斷，自嫌判決理由不備而難昭折服。上訴意旨，指摘
原判決違背法令，非無理由，應認仍有撤銷發回之原因。
據上論結，應依刑事訴訟法第三百九十七條、第四百零一條，判決如主文。
中      華      民      國    八十八    年      二      月     十一     日
                              最高法院刑事第五庭
                                  審判長法官  黃  劍  青
                                        法官  劉  敬  一
                                        法官  林  增  福
                                        法官  邵  燕  玲
                                        法官  張  清  埤
      右正本證明與原本無異
                                              書  記  官
中      華      民      國    八十八    年      二      月    二十二    日
